【裁判字號】    98,簡上,327
【裁判日期】    990611
【裁判案由】    損害賠償
【裁判全文】
臺灣臺中地方法院民事判決             98年度簡上字第327號
上訴人即附
帶被上訴人  乙○○
訴訟代理人  戊○○
被上訴人即
附帶上訴人  丙○○
訴訟代理人  丁○○
            甲○○
上列當事人間請求損害賠償事件，上訴人對於民國98年10月30
日本院台中簡易庭98年度中簡字第2490號第一審判決提起上訴，
被上訴人並為附帶上訴，本院於民國99年5月21日言詞辯論終結
，判決如下：
    主      文
上訴及附帶上訴均駁回。
第二審訴訟費用關於上訴部分，由上訴人負擔；附帶上訴部分，
由被上訴人負擔。
    事實及理由
一、被上訴人即附帶上訴人部分
（一）被上訴人起訴主張：兩造因土地界址糾紛，於民國（下同
      ）98年2月24日16時30分許，在台中縣霧峰鄉○○村○○
      路249號前，上訴人先持裝有除草劑之噴槍，對被上訴人
      所種植之蕃薯葉、馬拉巴栗葉、九芎樹、發財樹等植物噴
      灑除草劑，致該等植物枯萎而失去效用，被上訴人見狀，
      乃出手拉扯該噴槍欲阻止上訴人之噴灑動作，遭上訴人毆
      打，並造成被上訴人受有左前胸疼痛、右小指、左食指、
      左下肢、左大腳指挫傷、右小指近端指骨骨折等傷害，被
      上訴人因上開傷勢計支出醫療費用新台幣（下同）2萬4,2
      36元，及精神受極大痛苦，上訴人應賠償精神慰撫金20萬
      元，爰依民法第184條第1項前段、第195條第1項規定，提
      起本件訴訟等語，並聲明：上訴人應給付被上訴人22萬4,
      236元，以及自刑事附帶民事起訴狀繕本送達翌日（即98
      年7月16日）起，至清償日止，按年息5%計算之利息；且
      陳明願供擔保請准宣告假執行。
（二）於本院補稱：
  １、上訴人於前揭時、地，持裝有除草劑之噴槍對被上訴人所
      種植前述植物噴灑除草劑，以致該等植物枯萎死亡，復將
      被上訴人毆打成傷等事實，業經鈞院以98年度中簡字第23
      09號刑事判決，分別判處上訴人毀損罪及傷害罪各拘役25
      日、50日，並已確定在案，上訴人對傷害被上訴人之行為
      ，依法應負損害賠償責任，至為明確，其刻意歪曲事實，
      提起上訴，並無理由。
  ２、被上訴人向四維中藥行購買中藥部分，係因遭到上訴人毆
      打及噴灑農藥，造成左側胸肋骨扭傷及撕裂傷，因而左前
      胸疼痛，且上訴人以毒性極強之除草劑（巴拉松）大量噴
      灑在被上訴人臉部及身體，造成被上訴人吸入大量除草劑
      ，事後呼吸困難，咳嗽時痰中帶血，前往澄清醫院及中國
      醫藥大學附設醫院打針吃藥兩個星期，病況未改善，始前
      往四維中藥行購買「正大七厘散」服用，俾以治療胸部疼
      痛及解毒，此部分1萬6,000元之醫療費用支出，應屬必要
      費用，原審法院未能詳究，即遽以駁回被上訴人此部分之
      請求，容有違誤。
  ３、再者，被上訴人因遭上訴人毆打及噴灑農藥，除受有右小
      指腫脹變形、近端指骨骨折、左前胸疼痛、左食指、左下
      肢及左大腳指挫傷等傷害，且事發後連續15天左右，被上
      訴人均因倒臥時連呼吸都會劇烈疼痛，每晚只能靠著牆壁
      坐著睡覺，痛不欲生；又被上訴人遭上訴人以高壓農藥朝
      著臉部及身體大量噴灑，以致吸入大量除草劑，事後發生
      頭暈、噁心，且感到呼吸困難，咳嗽痰中皆有血絲，無論
      在身體或精神上，均遭受到極大之痛苦，參以上訴人案發
      迄今，未向被上訴人道歉，反而飾詞狡辯，犯後態度甚為
      惡劣，原審法院未能審及被上訴人所受身體及精神之巨大
      痛苦，以及上訴人犯後態度惡劣等情，僅判決命上訴人賠
      償精神慰撫金3萬元，實屬過低，衡以上訴人平日有多處
      店面及套房收租，每月租金即達7萬3,000元以上，而有相
      當經濟能力等情狀，被上訴人請求上訴人再賠償精神慰撫
      金15萬元，亦屬合理適當。
二、上訴人即附帶被上訴人部分：
（一）上訴人於原審辯稱：本件是被上訴人至上訴人家中，當時
      上訴人正在噴灑除草劑，被上訴人先毆打上訴人，搶上訴
      人之噴槍，被上訴人胸痛是因為搶上訴人之噴槍時，自己
      拉傷所造成，而被上訴人手受傷則是因為上訴人戴安全帽
      ，被上訴人敲打上訴人安全帽手才受傷，上訴人沒有毆打
      被上訴人，上訴人不應負賠償責任等語置辯。並聲明：駁
      回被上訴人之訴。
（二）於本院補稱：
  １、兩造糾紛之土地（即台中縣霧峰鄉○○段1124地號土地）
      界址早於81年3月24日，即由台中縣大里地政事務派員測
      量並確定，立下界標，被上訴人刻意欲製造糾紛，將界標
      逕行拔除，上訴人確為訟爭土地之真正所有權人。
  ２、原審判決書所載被上訴人所受傷害，實非上訴人獨自一人
      得以完成，惟原審不查，認事用法，不無違誤。至於被上
      訴人請求精神慰撫金部分，系爭糾紛實因被上訴人欲強佔
      上訴人固有之財產（即訟爭土地）所致，何來精神遭受極
      大痛苦，滋事者卻反成受害者，尚有天理？再者，本案被
      上訴人顯已預謀滋事，前於97年5月19日被上訴人假意藉
      稱欲協調訟爭土地事宜，由其邀請本鄉知名人士江煥盛（
      當日有來但未與會）、本村村長劉孟弦、地政士賴誌狄等
      人，一同至被上訴人家中，甫坐下來被上訴人即自其長褲
      兩邊口袋抓出預藏之細沙，對著上訴人之顏面丟擲兩次，
      並趁上訴人眼睛睜不開時，立刻揮拳攻擊上訴人之顏面，
      復再至旁邊之鐵捲門處，取出預藏之鐵管，對著上訴人一
      陣猛打，上訴人因措手不及只以雙手抵擋，上訴人的女兒
      當時亦在場，為保護上訴人亦慘遭被上訴人失去理智般無
      情的攻擊；被上訴人另於98年2月24日刻意手戴經槍砲彈
      藥刀械管制條例第4條所公告列管之兇器－「手指虎（鐵
      拳頭）」，對著上訴人的顏面猛力揮打，上訴人因不及防
      備，致造成嘴唇裂傷而腫痛流血，幸經鄰居及時報警被上
      訴人才住手，否則後果難料，且自行就醫縫了6針，被上
      訴人之行為同樣已涉及刑法第277條之普通傷害罪，係上
      訴人顧及親誼方未提告。
  ３、訟爭之土地係上訴人固有之財產，已如前述，且被上訴人
      前未取得所有權人（上訴人）同意，在訟爭土地上任意堆
      置擺放其私人物品，經上訴人善意規勸且多次要求搬離，
      均置若罔聞，以致訟爭土地雜草叢生，鳥類排泄物任意傾
      倒棄置，案發當日上訴人為免影響環境衛生及滋生疫情，
      於不得已的情況下進行除草劑之噴灑工作，何來觸犯毀損
      他人物品罪。又縱觀本案始末，被上訴人刻意手戴「手指
      虎」對上訴人顏面猛力揮打，上訴人依民法第149條之規
      定回擊，應屬正當防衛之行使，縱有對被上訴人為侵權行
      為，依法亦應得予免責，無庸負民事賠償責任，原審未查
      ，顯判決有所違誤。
三、本件原審判命上訴人應給付被上訴人3萬7,356元，及自98年
    7月16日起，至清償日止，按年息5%計算之利息，及此部分
    准予假執行之宣告，另駁回被上訴人逾此範圍之請求。上訴
    人就其敗訴部分聲明不服，提起上訴，並於本院上訴聲明：
    1.原判決不利於上訴人之部分廢棄。2.上開廢棄部分，駁回
    被上訴人在第一審簡易之訴。並對被上訴人之附帶上訴答辯
    聲明：駁回附帶上訴。另被上訴人就其敗訴部分，除確定部
    分外，亦聲明不服，提起附帶上訴，並聲明：1.駁回對造之
    上訴。2.原判決關於駁回附帶上訴人後開之訴部分廢棄。3.
    附帶被上訴人應再給付附帶上訴人16萬6,000元，及自98年7
    月16 日起，至清償日止，按年息5%計算之利息。
四、得心證之理由：
（一）被上訴人主張：上訴人於上開時、地因土地界址糾紛，先
      持裝有除草劑之噴槍，對被上訴人所種植之蕃薯葉、馬拉
      巴栗葉、九芎樹、發財樹等植物噴灑除草劑，致該等植物
      枯萎而失去效用，被上訴人見狀，乃出手拉扯該噴槍欲阻
      止上訴人之噴灑動作，致遭上訴人毆打，並造成被上訴人
      受有左前胸疼痛、右小指、左食指、左下肢、左大腳指挫
      傷、右小指近端指骨骨折等傷害之事實，業據被上訴人於
      原審提出台灣台中地方法院檢察署檢察官98年度偵字第
      8778號聲請簡易判決處刑書一份、98年7月3日霧峰澄清醫
      院診斷證明書一份為證，且上訴人因上開毀損及傷害犯行
      ，經本院刑事庭各判處拘役25日、50日，定應執行拘役70
      日確定等情，亦經原審調閱98年度中簡字第2309號刑事案
      卷宗（內有98年度偵字第8778號偵查卷），核閱無訛，被
      上訴人主張遭上訴人毆打而受有前開傷害之事實，堪信為
      真實。雖上訴人否認有毆打被上訴人成傷之行為，並以前
      詞置辯，然查：
  １、依卷附本院98年度中簡字第2309號刑事卷宗，上訴人於98
      年2月24日警訊時陳供：「（你向警方稱述被你弟丙○○
      打，．．．？你是否還手？有無用工具還手？）答：．
      ．我有還手，那時我有用腳踢他，也有用手打他，我也不
        知道打那裡，因為那時我們扭打在一起，我拿棍子只是
        嚇我弟，叫我弟把噴槍還我而已。」等語，有警訊筆錄
        一份在卷可參；且上訴人於98年4月16日檢察官偵訊中
        復陳供；「乙○○：你有無打丙○○？）答：我們在拉
        扯，他一來搶我的噴槍，就打我，我搶不過他要他還我
        噴槍，我就進去拿頭柄，我是怕他拿噴槍打我，後來他
        又放掉噴槍，來搶我的頭柄。我也搶不過他，才拿出小
        刀，叫他把東西還我。小刀才拿出來就搶來搶去不知道
        怎麼樣掉了。在拉扯時他打我，我也打他。」等語，亦
        偵訊筆錄一份，在卷可稽，依上訴人上開警、偵訊供詞
        ，其自承有毆打被上訴人之行為，上訴人事後翻異前詞
        ，辯稱：其未毆打被上訴人，被上訴人之傷勢非其行為
        所造成，顯係卸責之詞，委不足採。
  ２、又按對於現時不法之侵害，為防衛自己或他人之權利所為
      之行為，不負損害賠償之責。但已逾越必要程度者，仍應
      負相當賠償之責。民法第149條固定有明文，惟本件上訴
      人於與被上訴人扭打之際，其猶有時間進屋拿頭柄、小刀
      為工具，並進而毆打傷害被上訴人，上訴人既有時間離開
      現場，本得走避以免傷害發生，惟上訴人竟進屋另行持物
      攻擊被上訴人，顯見上訴人毆打被上訴人係故意傷害被上
      訴人之行為，而非為對現時不法之侵害，為防衛自己或他
      人之權利所為之行為，與正當防衛構成要件不符，上訴人
      自不得免其賠償責任，上訴人辯稱：其傷害被上訴人之行
      為屬正當防衛，不負損害賠償之責，實無可採。
  ３、另被上訴人所受之前述傷害，係因上訴人毆打之侵權行為
      所致，該傷害結果與上訴人之毆打行為間，有因果關係。
      亦可認定。
（二）按因故意或重大過失不法侵害他人之權利者，負損害賠償
      責任；不法侵害他人之身體、健康者，被害人雖非財產上
      之損害，亦得請求賠償相當金額，民法第184條第1項前段
      、第195條第1項分別定有明文。本件上訴人不法傷害被上
      訴人而侵害被上訴人之身體，已如前述，依法即應對被上
      訴人負損害賠償責任。又被上訴人因上訴人侵權行為而受
      有上開傷害，歷經診療程序，其肉體、精神均受有痛苦。
      爰審酌被上訴人得請求上訴人賠償之金額如下：
  １、醫療費用：被上訴人請求其診療所支付之醫療費用計2萬
      4, 236元，並提出霧峰澄清醫院收據（金額合計4,366元
      ）、本堂澄清醫院（金額180元）、中國醫藥大學附設醫
      院收據（金額480元）、四維中藥行開立之統一發票（金
      額合計1萬6, 000元）、霧澄中醫診所收據（金額合計3,
      210元）為證。惟其中：(1)霧峰澄清醫院收據號碼0000000
      之醫療費用180元收據部分，依該收據記載病患姓名係吳
      錦雪，顯非被上訴人因本件傷害所支出之醫療費用，自應
      予以剔除；(2)霧澄中醫診所，其中98年2月24日、98年2月
      26日及98年3月9日之門診掛號費收據6紙共計700 元部分
      ，非但將98年2月24日、98年2月26日及98年3月9之門診掛
      號費收據各一紙，重複影印提出主張，且與所提出之霧澄
      中醫診所98年4月15日所開立之醫療費用明細收據，係重
      複計算，故該700元均應予以剔除；(3)四維中藥行開立之
      統一發票，金額合計1萬6,000元，其上記載之中藥材，被
      上訴人未提出醫師囑附之處分簽，無證據證明係經醫師指
      示所開立，尚難認為確屬本件受傷而支出之必要醫療費用
      ，亦應予以剔除。準此，被上訴人所得請求之醫療費用應
      為7,35 6元（24236元－180元－700元－16000元＝7356元
      ）。
  ２、精神慰撫金：被上訴人主張精神受極大痛苦，上訴人應賠
      償精神慰撫金20萬元等語，依民法第195條第1項前段規定
      ，不法侵害他人之身體，被害人雖非財產上之損害，亦得
      請求賠償相當之金額。而「慰藉金之賠償須以人格權遭遇
      侵害，使精神上受有痛苦為必要，其核給之標準固與財產
      上損害之計算不同，然非不可斟酌雙方身分資力與加害程
      度，及其他各種情形核定相當之數額。」（最高法院51
      年台上字第223號判例意旨參照）。本件被上訴人係國小
      畢業，目前沒有工作；而上訴人則係初中畢業，目前沒有
      工作，曾貸款10,00萬元興建房屋，其中四間房屋門牌均
      為霧峰鄉○○○路69號，均出租予他人使用，每間房屋每
      月租金為1萬2,000元，另有搭建鐵皮屋2間出租，租金各
      為1萬元、1萬5,000元等情，分別經兩造於原審各自陳述
      在卷，且為彼此所不爭執，另經本院調閱兩造財產歸戶資
      料，被上訴人有土地七筆、建物二筆；上訴人則有土地九
      筆、建物二筆。本院審酌上情以及兩造為兄弟因土地界址
      糾紛致拉扯互毆，與被上訴人所受傷勢、精神痛苦等一切
      情狀，認為被上訴人請求精神損失20萬元尚嫌過高，應以
      3萬元為適當。
  ３、基上，被上訴人依據侵權行為之法律關係，得請求上訴人
      賠償損失之金額合計為3萬7,356元（醫療費用7,356元+慰
      撫金3萬元=3萬7,356元）。
（三）綜上所述，被上訴人依侵權行為損害賠償請求權，請求上
      訴人賠償其因本件傷害所受之損害，於3萬7,3 56元及自
      刑事附帶民事起訴狀繕本送達翌日（即98年7月16日）起
      ，至清償日止，按年息5%計算之利息範圍內，為有理由，
      應予准許，逾此數額之請求為無理由，應予駁回。原審就
      前開應准許部分為上訴人敗訴判決，並依職權宣告假執行
      ，復就前揭不應准許部分為被上訴人敗訴之判決，並駁回
      其假執行之聲請，均核無不合。兩造各就其敗訴部分提起
      上訴及附帶上訴，指摘原判決不當，求予廢棄改判，均無
      理由，應予駁回。
五、本件事證已臻明確，另兩造糾紛之界址何在？不在本件審理
    範圍，故此部分並無調查審認之必要。再者，兩造其餘攻擊
    防禦方法，均核與判決結果不生影響，爰不逐一論述，併予
    敘明。
六、結論：本件上訴及附帶上訴均為無理由，依民事訴訟法第43
    6條之1第3項、第449條第1項、第78條，判決如主文。
中    華    民    國    99    年    6    月    11    日
                  民事第四庭  審判長法  官  楊國精
                                    法  官  黃文進
                                    法  官  王金洲
正本證明與原本無異。
不得上訴。
中    華    民    國    99    年    6    月    11    日
                                    書記官  魏愛玲

司法院資訊處製作；財團法人民間司法改革基金會備份。
